【裁判字號】    95,訴,378
【裁判日期】    950731
【裁判案由】    分配表異議之訴
【裁判全文】
臺灣高雄地方法院民事判決               95年度訴字第378號
原      告  丁○○
訴訟代理人  朱育男律師
複代理人    王梵緒律師
被      告  丙○○
訴訟代理人  許銘春律師
訴訟代理人  張文雪律師
當事人間分配表異議之訴事件，本院民國95年7 月21日言詞辯論
終結，判決如下：
  主  文
本院九十三年度執字第六六四九七號強制執行事件於民國九十四
年十月十一日製作之分配表上，所載編號八被告之債權額新臺幣
壹仟貳佰萬元，應予剔除，不列入分配。
訴訟費用由被告負擔。
  事實及理由
一原告起訴主張：其為本院93年度執字第66497號強制執行事件
  之債務人，被告則為該執行案件執行標的物高雄縣鳥松鄉○○
  段1500地號土地暨地上建物即門牌號碼同鄉○○路37號第三順
  位抵押權人，惟原告提供上開標的物予被告設定債權額新臺幣
  （下同）1200萬元抵押權後，並未自被告取得任何金錢，被告
  對原告並無債權，詎本院上開執行案件，於94年10月18日製作
  分配表時，仍將被告列為次序8之債權人，且分配金額為5,429
  ,900 元，即與事實不合，其分配金額應為0，而應剔除，不得
  列入分配。原告業於94年11月23日向本院執行處提出異議。又
  原告於95年1月24日至本院執行處接受詢問時，始知被告無法
  提出給付款項予原告之證明，惟仍對原告上開異議為反對之陳
  述，異議程序乃未終結，爰依強制執行法第41條之規定提起本
  訴等語，求為判決如主文第一項所示。
二被告則以：其自88年間起陸續借款與原告，均先將金錢交與甲
  ○○再轉交與原告，曾有數次3人在場時交付該等借款，每次
  交付金額60萬元至150萬元不等，月息2分，均由原告交付。原
  告嗣交付支票以返還借款，惟遭退票，甲○○乃向被告取得該
  等退票與原告協商，經會算共欠1200萬元，才設定系爭抵押權
  。為實行系爭抵押權，被告曾向原告要求出具本票或收據，但
  原告以已開立為由，拒絕書立，惟曾表示確實向被告借得上開
  款項，詎原告事後與甲○○謀議否認被告上述債權，乃與事實
  不符，兩造間確有1200萬元之消費借貸契約存在。又縱認1200
  萬元之消費借貸契約係存在於原告與訴外人甲○○間，因訴外
  人甲○○以被告為第三順位抵押權人設定登記時，已告知原告
  ，顯已將該消費借貸債權讓與被告並為通知，如原告當時不知
  ，遲至被告為參與分配，而向原告索取債權證明時，應認為係
  將甲○○讓與債權之事實通知原告知悉，該債權讓與應已生效
  力等語置辯，求為判決：原告之訴駁回。
三原告主張其為本院93年度執字第66497號強制執行事件之債務
  人，被告則為該執行案件執行標的物高雄縣鳥松鄉○○段1500
  地號土地暨地上建物即門牌號碼同鄉○○路37號第三順位抵押
  權人，惟原告提供上開標的物與被告於91年1月23日登記為系
  爭執行標的物之第三順位抵押權人，設定債權額12百萬元抵押
  權後，並未直接自被告取得任何金錢，嗣因本院93年度執字第
  66497號強制執行事件，於94年10月18日製作分配表時，將被
  告列為次序8之債權人，且分配金額為5,429,900元，原告乃對
  於上開分配表分配被告之債權，於94年11月23日向本院執行處
  提出異議，嗣於95年1月24日至本院執行處接受詢問時，始知
  被告無法提出給付款項予原告之證明，惟仍對原告提出之分配
  表異議為反對之陳述，異議程序乃未終結，原告遂於95年2月3
  日提起本訴等情，為兩造所不爭執（見本院卷第63頁至第64頁
  、第85頁），復有本院93年度執字第66497號強制執行卷可憑
  （見本院卷第14頁至第45頁），自堪信為真實，惟被告以前開
  情詞置辯，是以本件爭點為：被告是否借貸原告1200萬元，或
  受讓訴外人甲○○讓與之1200萬元消費借貸債權，而得受領分
  配本院93年度執字第66497號分配表次序8所列5,429,900元之
  金額？
四按稱消費借貸者，謂當事人一方移轉金錢或其他代替物之所有
  權於他方，而約定他方以種類、品質、數量相同之物返還之契
  約，民法第474條第1項定有明文。是以主張雙方有消費借貸契
  約者，自需證明雙方有成立消費借貸契約之意思合致，且已將
  借款交付之事實。經查：
(一)原告係向訴外人甲○○表示以客票貼現，支付利息之方式借款
  ，而由甲○○同意收取客票借與2400萬元一節，業據證人甲○
  ○到庭結證明確（見本院卷第111頁至第114頁），核與被告自
  認原告確係拿客票向甲○○借錢，而被告與甲○○係合資為票
  貼賺取利息，由被告於每月1日至7日間給付款項與甲○○處理
  ，嗣於當月12日再與甲○○結清本息，交付之資金並非全部借
  與原告等語相符（見本院卷第114頁），亦有兩造不爭執其真
  正之匯款申請書代收入傳票6紙在卷可稽（見本院卷第69頁至
  第72頁、第138頁至第139頁），如此足認原告係與訴外人甲○
  ○成立消費借貸契約意思之合致，並由甲○○交付貸與之金錢
  而生效，亦即該消費借貸契約非存在於兩造間。又被告交付與
  甲○○之部分款項雖已交與原告，惟非因兩造間有消費借貸契
  約存在，而係被告與甲○○間另有合資票貼賺取利息之約定，
  是以尚難以原告收受之借款中部分為被告所出資，即認定兩造
  間有1200萬元之消費借貸契約存在。
(二)至原告雖自承曾由被告直接交付部分借款，而與證人即被告乙
  ○○所述相符（見本院卷第86頁、第139頁至第140頁），惟證
  人甲○○證稱：資金均由其掌控，原告向其借款時，被告固曾
  在場，及因無法親自交付款項時，委託被告將錢交給原告，惟
  非被告借錢與原告，借與原告之款項尚有其他合資者之出資等
  語（見本院卷第113頁）。另依證人乙○○之證述：其及被告
  直接交款給原告，係經甲○○告知後，才提領款項交付與原告
  等語（見本院卷第139頁至第140頁），足見原告係先向甲○○
  為借款之意思表示，才收受被告交付之貸款，並非原告另與被
  告成立消費借貸契約。再佐以被告及證人乙○○均表示未曾直
  接向原告收受利息，而係由甲○○交付一節（見本院卷第87頁
  、第140頁），如兩造間確有消費借貸契約存在，被告實無在
  原告以客票貼現時不直接扣除利息，而另由甲○○於每月12日
  視被告出資情況，結清本息，再交付利息之理。是以，證人乙
  ○○雖證述：被告係直接借款給原告，兩造間有借貸契約等語
  ，應係不知原告及甲○○間早有消費借貸契約意思之合致，而
  誤認被告曾將現金交付原告，即為借款與被告，自不足採。再
  者，被告曾數次交付原告現金僅因被告與甲○○另有合資約定
  ，且被告與甲○○間資金往來密切，被告復自承自製之現金支
  出附表並非全部均為借與原告之款項等語（見本院卷第114 頁
  ），是以亦無從以被告提出之合作金庫活期儲蓄存款存摺及附
  表所示（見本院卷第120 頁至第130 頁），認定被告曾借與原
  告1725萬元。至證人乙○○證述上開1725萬元均為被告借與原
  告之款項，既與被告所述不符，即不足採。
(三)綜上所述，原告係向甲○○借貸2400萬元，而被告未能舉證證
  明其與原告間成立有1200萬元之消費借貸契約，是以揆諸上開
  說明，原告主張未向被告借款1200萬元等語，應堪採信。
五又按債權人得將債權讓與於第三人，讓與人應將證明債權之文
  件，交付受讓人，並應告以關於主張該債權所必要之一切情形
  ，為民法第294條第1項前段、第296條所明定。亦即讓與人與
  受讓人間得成立債權讓與契約，雖不以定書面為必要，惟仍需
  轉讓債權憑證。再按讓與債權時，該債權之擔保及其他從屬之
  權利，隨同移轉於受讓人，固為民法第295條第1項前段所明定
  ，惟並非謂有擔保物權時，即認定其擔保之債權當然已讓與。
(一)經查：原告於89年7 月14日即提供土地與甲○○設定抵押權，
  嗣於90年6 月1 日書立借款2400萬元之借據切結書及簽發2400
  萬元之本票交付與甲○○後，再於91年1 月22日設定抵押權與
  被告一節，固有高雄縣仁武地政事務所95年5 月19日仁地所一
  字第095 0004124 號函附抵押權設定登記資料、本票、借據切
  結書等影本各1 份在卷足佐（見本院卷第41頁、第42頁、第92
  頁至第107 頁），惟原告主張其提供相相關設定抵押權證件係
  為給與甲○○擔保債權，但不知甲○○設定與被告等語，核與
  證人甲○○所述：因原告欠錢，先設定抵押擔保1200萬元債權
  給我，後來愈欠愈多，我不知可否再設定抵押給我，所以我找
  被告當人頭，再設定抵押權擔保1200萬元等語相符（見本院卷
  第111 頁），應堪採信。
(二)被告雖主張甲○○以被告名義設定上開抵押權，即為讓與該12
  00萬元之債權，且原告得知被告為抵押權人，又經被告實行抵
  押權，乃已受告知債權移轉等語，惟為甲○○所否認（見本院
  卷第113 頁），被告亦自承甲○○未表示要讓與他對原告之12
  00萬元債權等語（見本院卷第115 頁），足認甲○○並未與被
  告成立1200萬元債權讓與契約。再者，上開2400萬元之債權憑
  證均由甲○○持有中，未曾交付與被告一節，有本院93年度執
  字第66497 號言詞陳述筆錄在卷足稽（見本院卷第39頁至第40
  頁），且被告於設定該抵押權時未曾提出任何債權證明，另有
  上開高雄縣仁武地政事務所函附抵押權設定登記資料可佐，亦
  即債權人甲○○並未讓與被告證明該抵押債權之文件。是以，
  縱被告於91年1 月22日因原告提供擔保而為被告設定抵押權之
  登記，惟揆諸上揭說明，尚難據此認定甲○○已將該抵押權擔
  保之1200萬元債權讓與被告。因被告未受讓甲○○對原告之12
  00萬元債權，被告據以參與分配本院93年度執字第66497 號強
  制執行事件之抵押權所擔保之債權即不存在，原告主張被告其
  分配金額應為0 ，而應剔除等語，應為可採。
六綜上所述，原告依據強制執行法第41條之規定，主張被告參與
  分配本院93年度執字第66497號強制執行事件之抵押權所擔保
  之債權不存在，請求本院上開強制執行事件於94年10月11日製
  作之分配表上，所載編號8被告之債權額1200萬元，應予剔除
  ，不列入分配，即屬正當，應予准許。
七據上論結，本件原告之訴為有理由，依民事訴訟法第78條，判
  決如主文。
中    華    民    國    95    年    7     月    31    日
                  民事第六庭法  官  謝靜雯
正本係照原本作成。
如不服本判決，應於送達後20日內，向本院提出上訴狀並表明上
訴理由，如於本判決宣示後送達前提起上訴者，應於判決送達後
10日內補提上訴理由書（須附繕本）。
中    華    民    國    95    年    7     月    31    日
                            書記官  鄭淑華


司法院資訊處製作；財團法人民間司法改革基金會備份。
